行　政　法　院　判　決　　　　　　　　　　　　　　　　八十八年度判字第六號
　　原　　　告　甲○○
　　被　　　告　經濟部中央標準局
右當事人間因新型專利舉發事件，原告不服行政院中華民國八十七年五月十六日台八
七訴字第二三八九九號再訴願決定，提起行政訴訟。本院判決如左︰
　　主  文
原告之訴駁回。
　　事  實
緣本件關係人林建全於八十一年十二月三十一日以其「麥克風音頭調音紙之改良結構
」係包含下離型紙；雙面膠層，開設預定數目之通孔，下膠面貼設於下離型紙；不織
布，黏設於雙面膠層之上膠面；雙面膠層及不織布壓裁成預定形狀等情，向被告申請
新型專利，經編為第00000000號審查，准予專利，於公告期滿審查確定後，
發給新型第○九九九九○號專利證書。嗣原告以本案有違專利法第二十條第一項第二
款及第二項規定，檢具八十三年十月八日申請之第00000000號「發音器音孔
用不織布改良構造」新型專利案（以下稱引證一）說明書及審定書影本、申准在先之
第00000000號「音頻或音響用透氣不織布」新型專利案（下稱引證二）公告
影本，對之提出舉發。案經被告審查，為本案舉發不成立之審定，發給（八六）台專
（判）○二○一五字第一○四九九○號專利舉發審定書。原告不服，提起訴願、再訴
願均遭駁回，遂提起本訴。茲摘兩造訴辯意旨於次：
原告起訴意旨略謂︰一、查被舉發案特徵為：下離型紙、雙面膠層開設預定數目之通
孔－下膠面貼設於下離型紙；不織布黏設雙面膠層之上膠面；雙面膠層及不織布壓裁
成預定形狀等情。而引證一之00000000號「發音器音孔不織布改良結構」新
型專利案為：包含上待離紙、雙面膠層、下可離紙及不織布，係將雙面膠底面貼設下
可離紙，上面貼設上待離紙，形成待加工材，再將待加工材裁設佈滿之通孔，通孔不
貫穿下可離紙，使因裁切通孔所形成之殘料可保持貼定於下可離紙上，再將已裁孔形
之上待離紙剝離且同時覆貼不織布。二、謹再以被舉發物與引證一之實物比較：
     被 舉 發 案      │      引  證   一       │     比 較 異 同 點   │
───────────┼────────────┼───────────┤
1.實物及圖式。        │  1.實物及圖式。        │  圖面相類似且實物僅  │
                      │                        │  圓孔位置不同其他部  │
                      │                        │  分均相同。          │
                      │                        │                      │
                      │                        │                      │
                      │                        │                      │
                      │                        │                      │
2.其調音紙（44）係由  │  2.織成構件包括一不織  │  基礎材料構造相同且  │
  一不織布（44），一  │    布（44），一雙面膠  │  同為三層構造物。    │
  雙面膠層（34）及一  │    層（34）及一下可離  │                      │
  下離型紙（32）三種  │    紙（32）等三種基礎  │                      │
  元件組成。          │    材料組成。          │                      │
                      │                        │                      │
3.其雙面膠（34）具一  │  3.該雙面膠層具有一圓  │  運用空間結構完全相  │
  圓孔（36）且下離型  │    孔（36）而圓孔廢料  │  同。                │
  紙（32）上乃具有圓  │   （2）尚留置於下可離  │                      │
  孔廢料（42）。      │    紙（32）。          │                      │
                      │                        │                      │
4.該不織布（44）連同  │  4.以其不織布（44）連  │  裝置構造完全相同。  │
  雙面膠層（34）裁成  │    同雙面膠層（34）裁  │                      │
  一長條型。          │    成一長條狀（44）。  │                      │
                      │                        │                      │
5.使用時將含不織布    │  5.使用時撕離含雙面膠  │  裝置及使用功效完全  │
  （44）和雙面膠層    │    層（34）之不織布    │  相同。              │
  （34）撕離時於下    │   （44）時，其廢料殘   │                      │
  離型紙（32）上殘    │    留於下可離紙（32）  │                      │
  留廢料（4）。       │    。                  │                      │
                                                                        │
由二者之比較得知其「對於物品之形狀、構造或裝置」應為完全相同之物件，而其運
用技術方法也完全相同。三、再者以引證一及引證二之實物比較：
     引  證  一       │      引   證   二      │     異   同   點     │
───────────┼────────────┼───────────┤
1.實物。              │  1.實物。              │  實物相類似。        │
                      │                        │                      │
                      │                        │                      │
                      │                        │                      │
                      │                        │                      │
                      │                        │                      │
2.組成構件包括不織布  │  2.其調音紙係由不織布  │  基礎材料構造相同且  │
  雙面膠層及下可離型  │    、雙面膠層及離型紙  │  同為三層構造物。    │
  紙等三種基礎材料組  │    三種元件組成。      │                      │
  成。                │                        │                      │
                      │                        │                      │
3.該雙面膠層具有一圓  │  3.該雙面膠層及離型紙  │  圓孔留置方式不同，  │
  孔而圓孔廢料尚留置  │    皆設置一個圓孔。    │  但運用空間結構完全  │
  於下可離紙。        │                        │  相同。              │
                      │                        │                      │
4.以其不織布連同雙面  │  4.該不織布連同雙面膠  │  裝置構造完全相同。  │
  膠層裁成一長條型。  │    層裁成長條狀。      │                      │
                      │                        │                      │
5.使用時撕離含雙面膠  │  5.使用時撕離含雙面膠  │  引證二無廢料問題，  │
  層之不織布時，其廢  │    層之不織布時，其留  │  但裝置及使用功效    │
  料殘留於下可離紙。  │    置穿孔之離型紙。    │  完全相同。          │
引證一為申請新型專利時，中央標準局審定「本案之結構技術乃在習有範疇之內，本
案之製造或處理方法不屬新型，新型只限物品之形狀、構造或裝置。」而予以「不准
專利。」。四、由引證一與引證二之比較及中央標準局之審定結果可知為：引證一因
申請新型專利，而遭中央標準局以不准專利處分，那麼引證一雖於八十三年十月提出
申請時：(1)若中央標準局准為專利，則引證一公開之時間應為申請日為基準日至為合
理。(2)但是引證一被審定為在習用範疇，其被中央標準局認定應同引證二為相同或
類似物件，且引證二早於七十九年獲准新型專利，則引證一之公開時間自應同為引證
二之申請日（七十八年八月），其二物件在時間運用上乃為相關連性，並符合邏輯科
學之推演。(3)被告機關自始皆以引證一之申請日為「時間」之證據，而不查引證一
非被「應准專利」乃為「不准專利」，那麼引證一因源於引證二之缺點而予以改良，
被告機關充分承認引證早已於七十八年公開矣！五、原告機關述及「惟其申請日晚於
本案申請日，自不具證據力，且本案特徵為物品結構，非為製程，尚難謂本案非為新
型，就被告機關不當之處，原告之說明為：(一)由被舉發案和引證一以圖說及文字比較
，其二者皆為相同之三種基礎元件的三層構造，其開孔及空間構造完全相同及裝置、
使用功效亦完全相同，故二物件之物品製程應完全相同，物品結構更應是完全相同；
因此被告機關審定解說「本案特徵為物品結構，非為製程，尚難謂本案非為新型」，
充分曝露被告機關支解被舉發案和引證一的相同點，其原告機關「相互護短」的審定
解說應該及時給予糾正。(二)指「其申請日晚於本案申請，自不具證據力」其不當之處
為：被舉發案其創作說明書中指明其「所謂習用之物件及習用製造方法皆以引證二為
比較基準來揭明其改良創造而有所進步」；而引證一其比較之基準亦為引證二，但可
惜的是：被舉發案以其新穎、進步，空間結構運用不同而獲致「新型專利」，然引證
一審定解釋為在引證二之習用範圍，不具新穎性，其相差何其多，那麼被舉發案、
引證一和引證二等三者其物品、原理及方法之互動關連性得知「被舉發案和引證一之
『時間比較基準的法理推演』更應該回溯至引證二之民國七十八年」方為合理、合法
，因此被告機關以引證一之申請日為比較之「時間基準」是不合法理上的「邏輯時間
因素」的審定解說，其解說之不恰當之處，被告機關須「重為考量」。六、被告機關
指「引證二早經澤隆印刷有限公司另案提為異議證據，．．．不得以同一事實及證據
再為舉發。」其不當之處為原告之主要訴求乃因申請案為中央標準局審定為「在引證
二之習用範圍」，進而發現物品完全相同之被舉發獲致「新型專利」，再詳加比較
其審定理由、標準，深覺中央標準局對物品專利之審定竟然有二種不同版本，表示原
告機關實在必要將被舉發案「重為審查」，進而提舉發案，況且舉發人所提之舉發事
實為：「引證一比較被舉發案」，「引證一比較引證二」，進而發現「引證一同被舉
發案」，「引證一同引證二」但是「引證二不同於被舉發案」的兩套不同標準，其不
合理、不公平之事實至為明顯，如果讓二套審定結果同時並行，那麼中央標準局及專
利法實在是「形同虛設」之機關，而以「引證資料均不能證明本案有違．．．乃為本
案舉發不成立之審定」之說法，實有「欺人」且「自欺」之不當審定解說。七、由諸
上之陳述可知被告機關對被舉發案實有(1)明為二相同物件，不當解說為「製程相同
」，進而有(2)二完全相同物件有二套審定標準，讓社會大眾對「被舉發案之專利物
品」無法遵循；(3)時間之比較基準應推溯回到「其被舉發案的創作說明之比較案（即
引證二）」，以引證一之申請日為時間基準，(4)既然解釋「其相關製程或為相同」
，則對專利法之「申請前既有之技術、知識，而為熟習該項技術者所能輕易完成。」
應就其時間追溯，而以引證一為申請日較晚，且引證二亦被引用不再審定為由予於
再訴願駁回，以上多種事實，讓原告不服，所以提出行政訴訟。
被告答辯意旨略謂︰一、原告主張本案與引證一（舉發證據一）為完全相同之物件，
而其運用技術方法也完全相同，其質疑本局對本件引證一之審查不當云云。惟引證一
為原告向本局申請之專利申請案，其申請日晚於本案申請日及公告日，其不具證據力
自無疑義，且引證一與本案固皆基於引證二之缺點而予以改良，兩者准否專利之結果
雖不相同，然此並非意謂本案即應比照晚申請之引證一而不予專利，故原告所謂製程
或構造之爭實無意義。二、原告主張本案與引證一之時間比較基準應回溯至引證二（
舉發證據一－一）之申請日方為合理一節。惟如前述引證一與本案固皆為引證二之改
良，然就舉發證據是否證據能力本即應以其申請日作基準予以考量，今引證一申請晚
於本案申請日，甚且晚於本案公告日，則其不具證據能力以舉發本案自已不辯自明，
原告之將引證一證據能力回溯至引證二之申請日並不合理。三、原告主張本局對於本
案及引證一之審定有不同之標準一節。惟就其立論點以觀，其系爭者係在於本局當初
核駁引證一之理由是否適當，而非在於引證一之證據力是否足以證明本案有違專利法
規，因此原告所執實為本末倒置。四、引證一（舉發證據一）乃本案申請後之另一申
請案，其審查意見並不本案是否合於專利要件；另引證二（舉發證據一－一）亦有
不符專利法第一百零五條準用第七十二條第二項之規定（詳參本件舉發審定理由第(五)
項論述），引證二自不得用以再為舉發本案。本局所為本案舉發不成立之審定並無違
法，本案原告之訴無理由，敬請駁回原告之訴。
    理  由
按凡對於物品之形狀、構造或裝置，首先創作，合於實用之新型者，得依法申請專利
，為本案核准專利當時（以下稱當時）專利法第九十五條所規定。又核准專利之新型
，任何人認有違反當時專利法第九十五條至第九十七條之規定，應撤銷其新型專利權
者，依同法第一百十條準用第六十一條規定，得附具證據向專利局舉發之；從而有無
應撤銷新型專利權之情事，依法應由舉發人附具證據供查。本案係於八十二年三月三
日審定准予專利，其是否違反規定，應以審定核准時即八十三年一月二十三日修正前
之專利法為準。本件原告以本案有違專利法第二十條第一項第二款及第二項之規定，
檢具引證一、二對之提出舉發。案經被告審查結果，以原告主張本案違反上開法條之
規定，惟本案係新型專利，觀其舉發意旨，應係誤引、法條，應係主張本案有違當時
專利法第九十五條及第九十六條第二、五款之規定。又本案特徵為下離型紙並未開設
通孔，雙面膠層未與下離型紙剝離時，雙面膠層之通孔內仍保持有膠層通孔內形，更
包含有等數於膠層通孔內形之上離型紙通孔內形，各上離型紙通孔內形設於各膠層通
孔內形之上膠面與不織布之間，使不織布對應於通孔內形部位未沾膠，當剝離不織布
與雙面膠層時，雙面膠層即與膠層通孔內形分離，使雙面膠層上形成通孔，而下離型
紙、膠層通孔內形及上離型紙通孔內形相互黏設。引證一包括上待離紙、雙面膠層、
下可離紙及不織布，係將雙面膠層底面貼設下可離紙、上面貼設上待離紙，形成待加
工材，再將待加工材裁設佈滿之通孔，通孔不貫穿下可離紙，使因裁切通孔所形成之
殘料可保持貼定於下可離紙上，再將已裁孔形之上待離紙剝離且同時覆貼不織布。引
證一與本案之相關製程或為相同，惟其申請日晚於本案申請日，自不具證據力，且本
案特徵為物品結構，非為製程，尚難謂本案非為新型。引證二於底紙上覆設一層剝離
膠，並令其上開設數個開孔，其上再貼不織布，使位於開孔部分之不織布上無膠水，
而使無膠水之不織布位於音響音頭之透氣孔處，其他具黏性之部分黏固於音頭之其餘
部分。本案特徵未見於引證二，且本案可避免廢料黏附之缺失，難謂不具增進功效。
再者，引證二早經澤隆印刷有限公司另案提為異議證據，經被告為異議不成立審定確
定在案（行政法院八十四年度判字第一四四四號判決），依專利法第七十二條第二項
規定，不得以同一事實及證據再為舉發。引證資料均不能證明本案有違當時專利法第
九十五條、第九十六條第二款及第五款之規定，乃為本案舉發不成立之審定。原告以
引證一係引證二習有技術之運用，應不予專利，本案相同於引證一，為何可予專利
云云，訴經經濟部、行政院一再訴願決定，除持與原處分相同之論見外，並以澤隆印
刷有限公司於異議前案之行政訴訟時曾補呈引證一為補強證據，行政法院判決亦以引
證一為本案申請後之另一申請案，其審查意見與本案無，尚不能據以認定本案不具
新穎性及進步性，遂駁回其訴願、再訴願，揆諸首揭說明，原處分及一再訴願決定均
無違誤。又本件於訴願階段，經經濟部檢附原申請卷、訴願理由書等卷證資料，函送
財團法人工業技術研究院審查結果，亦為與原處分及原決定相同之認定，有審查意見
書附經濟部訴願卷可稽。此項經專業機構所為之審查鑑定，自具其專業性、客觀性及
公正性，自可採信。茲原告起訴仍謂引證一、二具有證據力，本案應不予新型專利云
云，顯係一己主觀之見，既未能舉具體事證以實其說，自不足採。其起訴意旨難謂有
理，應予駁回。
據上論結，本件原告之訴為無理由，爰依行政訴訟法第二十六條後段，判決如主文。
中    華    民    國     八十八      年      一      月      十四       日
                    行 政 法 院 第 三 庭
                                審 判 長 評  事      曾  隆  興
                                         評  事      趙  永  康
                                         評  事      高  啟  燦
                                         評  事      蔡  進  田
                                         評  事      鄭  淑  貞
右  正  本  證  明  與  原  本  無  異
                                         法院書記官  郭  育  玎
中    華    民    國     八十八      年      一      月      十四       日
